【裁判字號】    99,台上,908
【裁判日期】    990520
【裁判案由】    回復繼承權等
【裁判全文】
最高法院民事判決              九十九年度台上字第九○八號
上  訴  人  乙○○
            丙○○
共      同
訴訟代理人  張仁懷律師
被 上訴 人  甲○○
上列當事人間請求回復繼承權等事件，上訴人對於中華民國九十
八年十二月十五日台灣高等法院台南分院第二審判決（九十八年
度家上字第五二號），提起上訴，本院判決如下：
    主  文
上訴駁回。
第三審訴訟費用由上訴人負擔。
    理  由
本件被上訴人主張：其因繼承所取得之不動產，遭上訴人擅自辦
理繼承登記及出售予第三人，而依民法第七百六十七條之所有權
排除侵害請求權及同法第一百七十九條之不當得利規定，請求上
訴人塗銷繼承登記及返還不當得利。經原審斟酌全辯論意旨及調
查證據之結果，認定：被上訴人請求確認其對被繼承人即其配偶
余美蓁（上訴人之生母）之繼承權存在，業經第一審判決其勝訴
確定。則被上訴人自余美蓁死亡、繼承開始（民國九十二年十月
三十一日）時起，已承受被繼承人財產上之一切權利義務。上訴
人於九十二年十一月二十八日將余美蓁所遺坐落台南縣永康市○
○段七四七之二六○號土地及其上門牌台南縣永康市○○路二一
七巷三弄五五號二層鋼筋混凝土造廠房（下稱系爭永康市房地）
辦理繼承登記為其二人共有，應有部分各二分之一，並以新台幣
（下同）七百萬元出售、移轉所有權登記予第三人李佳澤，暨由
上訴人乙○○一人將坐落台南市○區○○段一一之一八號土地及
其上六六四建號建物即台南市○○街一二四巷一四弄二○號二樓
加強磚造房屋（下稱系爭北園街房地）於九十二年十二月二日辦
理繼承登記為其個人所有之行為，均係侵害被上訴人已因繼承關
係所取得之上開不動產所有權。被上訴人基於所有權排除侵害請
求權及不當得利之法律關係，訴請上訴人乙○○塗銷系爭北園街
房地之繼承登記，及上訴人二人應返還出售系爭永康市房地所受
利益各一百十六萬六千六百六十六元之本息，為有理由等情，因
將第一審駁回被上訴人請求上訴人乙○○塗銷系爭北園街房地之
繼承登記，及上訴人二人應返還出售系爭永康市房地所受利益各
一百十六萬六千六百六十六元之本息部分之判決廢棄，改判如被
上訴人該部分之聲明（其他駁回被上訴人之上訴及追加上訴部分
，未據其聲明不服，已先行確定），經核於法洵無違誤。且按財
產權因繼承而取得者，係基於法律之規定，繼承一經開始，被繼
承人財產上之一切權利義務即為繼承人所承受，而無須為繼承之
意思表示。故自命為繼承人而行使遺產上權利之人，必須於繼承
開始時，即已有此事實之存在，方得謂之繼承權被侵害，若於繼
承開始後，始發生此事實，則其侵害者，為繼承人已取得之權利
，而非侵害繼承權，自無民法第一千一百四十六條規定之適用（
本院五十三年台上字第五九二號判例參照）。本件繼承開始於九
十二年十月三十一日，上訴人嗣後於同年十一月二十八日、十二
月二日所為繼承登記，乃侵害被上訴人因繼承已取得之權利，而
非被上訴人之繼承權，應不生被上訴人之繼承回復請求權是否罹
於時效及消滅時效完成之效力問題。上訴意旨，執以指摘原審採
證、認事之職權行使，暨原判決贅述理由為不當，求予廢棄原判
決對其不利部分，非有理由。
據上論結，本件上訴為無理由。依民事訴訟法第四百八十一條、
第四百四十九條第一項、第七十八條，判決如主文。
中    華    民    國  九十九  年    五    月   二十   日
                      最高法院民事第三庭
                          審判長法官  蘇  茂  秋
                                法官  陳  碧  玉
                                法官  王  仁  貴
                                法官  張  宗  權
                                法官  陳  重  瑜
本件正本證明與原本無異
                                      書  記  官
中    華    民    國  九十九  年    六    月    一    日
                                                       s

司法院資訊處製作；財團法人民間司法改革基金會備份。
